臺灣高等法院刑事判決　　　　　　94年度上重更(二)字第12號
上　訴　人
即　被　告　丙○○
　　　　　　丁○○
共　　　同
選任辯護人　吳國輝律師
上　訴　人
即　被　告　乙○○
　　　　　　　　　　原住臺北縣.
指定辯護人　本院公設辯護人　王永炫
上列上訴人等因殺人案件，不服臺灣板橋地方法院89年度重訴字
第27號，中華民國90年2月22日第一審判決（起訴案號：臺灣板
橋地方法院檢察署89年度偵字第4566號、89年度偵字第7311號）
提起上訴，經判決後，由最高法院發回更審，本院判決如下：
    主  文
原判決關於丁○○、乙○○殺人暨定執行刑部分及丙○○部分均
撤銷。
丙○○共同殺人，處有期徒刑壹拾貳年，褫奪公權伍年。扣案之
鐵鎚壹支沒收。
丁○○共同殺人，累犯，處有期徒刑壹拾伍年，褫奪公權伍年。
扣案之鐵鎚壹支沒收。
乙○○共同殺人，處有期徒刑壹拾壹年，褫奪公權伍年。扣案之
鐵鎚壹支沒收。
    事  實
一、丁○○（綽號「蚵仔」）於民國（下同）84年2 月21日，因
    違反麻醉藥品管理條例案件，經臺灣板橋地方法院判處有期
    徒刑4 月，如易科罰金以300 元折算1 日確定，而於84年5
    月22日執行完畢。於89年2 月間，因懷疑楊政坤教唆吳明龍
    「有關吳明龍吸食毒品的事」，如被查獲即供稱毒品源自丁○○，乃心生不滿，竟夥同丙○○（綽號「臭仔」，丁○○
    之兄）、乙○○（綽號「小寶」）共同基於殺人之犯意聯絡
    ，由乙○○於89年2 月27日上午11時8 分許，以不知情之郭
    禺伶名義租用之0000000000號行動電話，撥打楊政坤持用之
    0000000000號行動電話，邀約楊政坤至臺北縣永和市○○路
    ○ 段10巷5 號旁丙○○居住之小木屋中，執上情相質後，丁○○等人不理會楊政坤所為「不是我害你們的，不要找我」
    等語之辯白，由丙○○於當日上午11時30分許持其所有置於
    屋內鐵架上之鐵鎚猛擊楊政坤後腦，見楊政坤倒地後，丙○○持上開鐵鎚與丁○○、乙○○先後走出上開小木屋，丙○○即向丁○○索取新臺幣（下同）1 萬元後，擬前往警局自
    首。嗣丁○○聞見小木屋內楊政坤之呻吟，知楊政坤尚未氣
    絕，即囑乙○○喚回已離去之丙○○，進入小木屋再朝楊政
    坤頭部猛擊數下後，始行離去。嗣丙○○於同日12時許，持
    行兇所用之鐵鎚，至臺北縣警察局永和分局自首而接受裁判
    。楊政坤則於送醫急救後因顱內出血及顱骨骨折而於當日下
    午4 時30分許不治死亡。
二、案經丙○○自首、告訴人即楊政坤之父親戊○訴由臺北縣政
    府警察局永和分局報請臺灣板橋地方法院檢察署檢察官及由
    檢察官相驗屍體後自動檢舉（被告丁○○、乙○○部分）偵
    查起訴。
    理  由
壹、程序部分：
    證人甲○○、楊陳成、張樹誠等人於警訊時之陳述，雖為審
    判外之陳述，惟被告丙○○等人對於前揭證詞之證據能力，
    均無爭執，依刑事訴訟法第159 條之4 第2 項之規定，認有
    證據能力，核先敘明。
貳、實體部分：
一、訊據被告丙○○固坦承有持鐵鎚敲擊楊政坤後腦致其死亡之
    事實不諱，惟矢口否認有與被告丁○○、乙○○共同殺害楊
    政坤，辯稱：因為楊政坤常常向伊勒索，89年2 月27日上午
    11時30分許，楊政坤又到伊住處要向伊勒索，伊一時氣憤始
    用鐵鎚敲楊政坤之頭部，係伊自己1 人所為，與被告丁○○
    、乙○○無關云云；另被告丁○○、乙○○2 人均矢口否認
    有參與殺害楊政坤之犯行，被告丁○○辯稱：伊未參與殺害
    楊政坤之行為，當時伊在家中，並未進入小木屋內，被告丙○○打倒楊政坤後，始告知伊上情，伊有拿錢給丙○○去自
    首云云；被告乙○○則辯稱：伊亦未參與殺害楊政坤之行為
    ，伊認識楊政坤7 、8 年，與其並無仇恨，亦無金錢糾紛，
    案發當時伊雖有打行動電話予楊政坤，惟係詢問楊政坤有無
    安非他命，楊政坤表示沒有安非他命，伊就將電話掛掉，並
    非邀約楊政坤赴死亡約會，且當時伊係要拿支票向丁○○借
    錢，始到丁○○家中，並未去丙○○之小木屋云云，
二、惟查：
（一）被告丙○○等人如何持鐵鎚將楊政坤毆打死亡之事實，迭
      據告訴人即楊政坤之父戊○指訴歷歷，核與被告丙○○於
      警訊及偵審中供述以鐵鎚殺害楊政坤之情節相符。即被告
      丁○○於警訊時亦供稱：本案起因係楊政坤強迫吳明龍如
      施用毒品被查獲，要供稱毒品之來源是源自伊，事後吳明
      龍將整個事情告知伊，而且也有錄音存證，伊將該錄音帶
      拿給被告丙○○聽，丙○○在氣憤下才持鐵鎚打死楊政坤
      ；又楊政坤之父親買下現由伊大嫂居住房屋前之另棟房子
      ，並要求伊大嫂搬家，伊告知其大嫂不用理會，亦不用害
      怕，且無須搬遷等語，可能被楊政坤他們聽到，因而對伊
      懷恨在心，因此才會教唆吳明龍陷害伊等語（見偵字第45
      66號卷第28頁反面至第30頁）。另被告乙○○於原審時亦
      供承：案發當天確有打電話給楊政坤等語（見原審卷(二)第
      188 頁）。
（二）證人甲○○於警訊時證稱：當天伊剛出門時，看見「小寶
      」即被告乙○○在16號後門附近遊走，後來伊回屋內再外
      出時看見小寶進入秀朗路1 段10巷5 號旁小木屋內，而「
      蚵仔」即被告丁○○之男子從秀朗路1 段10巷5 號他家走
      出吸根煙後，即進入綽號「臭仔」號即被告丙○○之小木
      屋內，約2 、3 分鐘後，伊聽到小木屋內有人說「不是我
      害你們的，不要找我」等語，後「蚵仔」說「是你爸爸害
      我，我是針對你爸爸，你爸爸若再住永和，我就要給他死
      」，嗣伊就聽到「碰」的一聲，而後「小寶」、「臭仔」
      、「蚵仔」走出門外，「臭仔」即說伊要去自首，手上尚
      拿著1 支鐵鎚，就往前走，然「蚵仔」忽然叫「小寶」去
      叫「臭仔」回來，並說「人未死，再去把他敲死」，「臭
      仔」遂再進入屋內，伊有聽到「碰！碰！」兩聲，約1 分
      鐘後，「臭仔」出來後向「蚵仔」要一些錢後即離開。後
      來楊陳成來到門口，「蚵仔」即對他說「我主要是要對付
      你爸爸，回去告訴你爸爸，若再住這裡，要他死。」等語
      ，嗣「蚵仔」並對伊說「今天的事，你都沒看見，不可告
      訴別人。」等語（見偵字第4566號卷第33頁反面）；復證
      稱：「小寶」及丁○○走出來，伊因怕被發現，就往土地
      公廟方向走，走到一半，就發現住在對面（10巷8號4樓）
      之張樹誠回來，丁○○即將1 卷錄音帶交給張樹誠，並說
      是楊政坤害他的錄音」等語（見同上卷第36頁反面、第37
      頁）。嗣於偵查中亦結證稱：伊有看見丁○○、丙○○及
      「小寶」進出小木屋；嗣丁○○還告訴伊「今天的事，不
      要告訴別人」等語（見同上卷第126 頁反面、第127 頁）
      。復於原審及本院上訴審時為相同之證述（見原審卷(一)第
      121 頁以下；本院上訴審卷第136 頁至第138 頁）。
（三）證人楊陳成於警訊時陳稱：伊於89年2 月27日11時50分許
      ，到達永和市○○路○ 段10巷口，突遭綽號「蚵仔」之被
      告丁○○，及一名綽號「小寶」男子阻擋去路，其中丁○○並對伊恐嚇稱：「你跛腳我不動你，回去跟你父親（即
      告訴人戊○）講永和市不讓你們居住」等語，伊看見丁○○持有1 支兇器，但係何種兇器，伊未看清楚等語（見偵
      字第4566號卷第26頁反面、第27頁），復於原審時為相同
      之證詞（見原審卷(一)第85頁），核與證人甲○○前揭所述
      情節，大致相符，雖證人甲○○於偵查中證稱被告丁○○
      係拿尖刀抵住楊陳成等語（見偵字第4566號卷第37頁），
      復於本院上訴審訊問時證稱：係以報紙包著，看不清楚是
      什麼東西等語（見本院上訴審卷第135 頁），與證人楊陳
      成所言略有出入，惟就此部分，應以實際經歷且與被告丁○○等人近距離接觸之當事人楊陳成證述較為正確。
（四）又證人張樹誠於警訊時亦證稱：丁○○在89年2 月27日中
      午，在永和市○○路○ 段8 號前有交予伊1 捲錄音帶，請
      伊播放，後伊看見死者大哥楊陳成後即離開現場，交付錄
      音帶時只有甲○○在場等語（見偵字第4566號卷第38頁反
      面、第39頁）；嗣於檢察官偵查中復為相同之證述，並證
      稱：丁○○拿錄音帶給伊時，伊有聽見丁○○或綽號「小
      寶」其中1 人說「楊陳成來了！」等語（見同上卷第64頁
      反面、第65頁）；另於本院前審訊問時亦為相同之證詞（
      見本院更一審卷第76頁至79頁），亦核與證人甲○○前述
      證詞大致符合。至證人張樹誠對於伊遇到被告丁○○之時
      間，雖先後有中午12時（警訊）或11時4 、50分（本院更
      一審）之差異，惟徵之被告丙○○於案當日12時左右即已
      赴警局自首，再參酌證人甲○○、楊陳成前開證詞，彼此
      相互勾稽，應認證人張樹誠係於該日上午11時4、50分許
      遇見被告丁○○與事實較相符合，附此敘明。
（五）被害人楊政坤確因鈍器敲擊致顱內出血及顱骨骨折致死一
      節，亦經檢察官督同法醫師相驗、解剖並鑑定死因屬實，
      製有勘驗筆錄、相驗屍體證明書、驗斷書及死因解剖鑑定
      書在卷足佐。又被害人楊政坤死亡時身著皮衣之「裂痕」
      係「銳器」切割所致，復有法務部法醫研究所89年11月29
      日法醫所89理字第2168號函及所附89法醫所醫鑑字第1171
      號鑑定書附卷可按。此外，復有刑事警察局ＤＮＡ型別鑑
      定書、現場照片、被害人楊政坤過世時所著之皮衣照片、
      現場圖、臺灣大哥大股份有限公司檢附被害人楊政坤持用
      之0000000000號行動電話之通聯紀錄、遠傳電信股份有限
      公司檢附郭禺伶名義租用0000000000行動電話之通聯紀錄
      、三軍總醫院89年7 月11日善利字第8909022 號函及所附
      被害人楊政坤之病歷表影本、郭禺伶之出入境紀錄表等在
      卷可憑（見89年度相字第287 號卷第5 頁、第6 頁、第10
      頁至第15頁、第22頁至第31頁；偵字第4566號卷第9 頁、
      第10頁、第59頁、第84頁至第89頁、第115 頁至第117 頁
      ；原審卷(一)第176 頁至第178 頁、第179 頁至第219 頁；
      原審卷(二)第52頁、第111 頁至第134 頁）；復有鐵鎚1 支
      扣案可資佐證。
（六）又證人甲○○於警訊時雖證稱：伊於案發當天「10點」左
      右起床，一開門就發現被告乙○○在木屋附近徘徊，後伊
      進入屋內，大約「2 、30分鐘」後再出來，就發現丁○○
      等人於前開木屋對被害人楊政坤行兇等語（見偵字第4566
      號卷第36頁反面）；另於本院更一審訊問時亦證稱：伊係
      於案發當天「10」點多時聽到小木屋內有人爭吵等語（見
      本院更一審卷第52頁），核與證人楊陳成證述：案發當天
      楊政坤係於「上午11時許」與伊一同出門等語（見原審卷
      (一)第265 頁）不相符合，惟徵之被告乙○○於案發當日上
      午11時8 分29秒起至11時9 分9 秒止，有以0000000000號
      行動電話被害人楊政坤持用之0000000000號行動電話連絡
      等情，有臺灣大哥大股份有限公司檢附之0000000000號行
      動電話之通聯紀錄1 紙在卷可憑（見原審卷(一)第178 頁）
      ，堪認被害人楊政坤係於當日上午11時9 分9 秒以後始出
      門至兇案現場，自應以證人楊陳成證述楊政坤出門之時間
      較為正確，而證人甲○○顯係因未確實核對時間及記憶有
      所遺忘故為前揭之時間證述，然尚不能因其時間記述有所
      誤認即謂所證均不可採。
（七）再被告丁○○於案發之際，確將錄音帶1 卷交付證人張樹
      誠，為被告丁○○自承在卷，復據證人甲○○、張樹誠證
      述明確，已如前述。雖證人甲○○於警訊或偵審時，就係
      先看到丁○○將錄音帶交給張樹誠，或先聽見楊政坤與楊
      進添間的對話之證述前後不一（見偵字第4566號卷第36頁
      、第37頁、第65頁；原審卷(一)第122 頁），於本院更一審
      訊問時，更證稱：是張樹誠拿錄音帶之後，伊才聽到丁○○與楊政坤對話等語（見本院更一審卷第52頁），惟被告
      丁○○與證人張樹誠均自承於當時確有交付與收受該錄音
      帶，且依證人張樹誠證稱伊係於案發當時中午11時4 、50
      左右碰到被告丁○○，丁○○並交付1 卷錄音帶予伊，又
      被告丙○○係於該日中午12時左右赴警局自首等情，已如
      前述，是本案之發生時間，自不會係於證人張樹誠遇見被
      告丁○○並拿到錄音帶後之短短幾分鐘之內，是證人甲○○於本院更一審之上開證詞，應與事實不符，尚不可採，
      惟證人甲○○此部分事實順序前後稍有差異之證述，並不
      影響本件全部犯罪事實之認定，證人甲○○之其他證詞，
      仍可採信。
（八）又證人甲○○於被告等人對於本院更一審判決提起上訴時
      雖具狀陳述伊之前所作之證詞均屬虛偽（見最高法院94年
      度台上字第917 號卷第56頁所附之陳述書），復於本院審
      理時證稱：伊於案發當日實際未聽到或看到小木屋內有人
      爭吵、或有求情、傷害及呻吟之聲音、亦未見到被告丁○○、乙○○有藏置任何刀子之類之東西、及被告丁○○有
      以尖刀或其他東西抵住楊陳成等情（見本院卷第71頁），
      惟對於何以於警訊、偵查及歷次審理時為前揭殺人之指證
      ，其證稱：伊與丁○○係親戚關係，伊無工作，常向丁○○等人伸手要錢，所以丁○○看不起伊，案發後告訴人戊○找伊至家中居住，並教唆伊如何指證被告等人等語（見
      本院卷第72頁）。惟查：(一)被告於本院為上開證述時，並
      證稱前開陳述書係伊以電腦ＤＯＳ系統繕打云云，然微軟
      公司於1995年推出ＷＩＮＤＯＷ95系統後，歷經ＷＩＮＤ
      ＯＷ98、2000及至今使用ＸＰ系統後，ＤＯＳ系統早已絕
      跡多年，證人竟稱係以ＤＯＳ系統制作該陳述書，顯然係
      對電腦一竅不通，且核與本件辯護人吳國輝律師所稱：該
      陳述書係由證人甲○○到伊事務所口述內容，而由事務所
      人員繕打等情不符（見本院卷第75頁），顯見其上開證詞
      係屬虛偽。(二)又證人甲○○於本院上訴審訊問時證稱：伊
      並不認識被告乙○○云云（見本院上訴審卷第138 頁），
      於本院審理時復證稱：與乙○○並不熟識，亦未向乙○○
      拿過任何錢（見本院卷第74頁），且遍觀諸卷宗亦無任何
      告訴人陳福與乙○○有仇隙之陳述或證據，則證人甲○○
      若僅因曾向丁○○、丙○○要錢，感覺丁○○等人看不起
      伊，因而懷恨在心，或受與丁○○、丙○○素不相睦之告
      訴人戊○之唆使而有意誣陷丁○○、丙○○2 人，實無必
      要將被告乙○○亦扯進本案，顯見所言因有仇隙始挾怨報
      復云云，並不可採。(三)再依證人甲○○於警訊、原審及本
      院上訴審訊問時均證稱：於案發前不久曾見被告丁○○、
      乙○○將用報紙包裝之某件東西藏置於木屋外之一個圓桶
      內，嗣於案發後之3 月3 日伊帶同警方果然於該圓桶內查
      獲以報紙包住之類似開山刀等語（見偵字第4566號卷第34
      頁反面；原審卷(一)第121 頁反面、第122 頁；本院上訴審
      卷第134 頁）觀之，若非證人甲○○親自在現場目睹，何
      以會知悉該刀械之藏置地點，益證證人嗣後於本院審理時
      翻異前證，純係迴護被告等人之詞，並不足取（至證人甲○○涉嫌偽證部分，另移由檢察官偵辦）。至被告丙○○
      、丁○○之選任辯護人請求傳訊證人即甲○○之叔叔林意
      長欲證明甲○○係因林意長之勸說始將真象（即甲○○於
      陳述書及本院審理時之證詞）說出云云，惟本院認為證人
      甲○○前開證述並不可採，且證人林意長亦非在案發現場
      親自見聞之人，自無傳喚到庭之必要，附此敘明。
（九）再審酌被告丁○○自陳：本案之起因係被害人楊政坤強迫
      吳明龍有關吸食毒品的事，如被查獲即要吳明龍供出毒品
      係源自伊，事後吳明龍將整件事告訴伊，且也有錄音存證
      ，嗣伊將該錄音帶拿給兄長即被告丙○○聽，丙○○在氣
      憤下才持鐵鎚打死楊政坤等語；另證人甲○○亦證稱：伊
      聽到「臭仔」（即丙○○）屋內有人講「不是我害你們的
      ，不要找我」等語；證人楊陳成證稱：丁○○對伊恐嚇稱
      ：「你跛腳我不動你，回去跟你父親講永和市不讓你們居
      住」等語，均如前述。互核前揭證人所證情節，堪認被告
      3 人係因懷疑楊政坤教唆吳明龍有關吳明龍吸食毒品的事
      ，如被查獲即供稱毒品源自丁○○之事，乃心生不滿，而
      生殺機至明，是以被告丙○○辯稱係因被害人楊政坤到伊
      住處要向伊勒索，伊一時氣憤始用鐵鎚敲他頭部云云，並
      主張係義憤殺人云云，不足採信。
（十）按認定犯罪事實所憑之證據，並不以直接證據為限，即綜
      合各種間接證據，本於推理作用，為認定犯罪事實之基礎
      ，如無違背一般經驗法則，尚非法所不許（最高法院44年
      年度台上字第702 判例亦同此意旨）。經查：被害人楊政
      坤持用之0000000000號行動電話，於89年2 月27日上午11
      時8 分29秒許，確有與被告乙○○持用之郭禺伶租用之00
      00000000號號行動電話通話等情，亦如前述。此外，被告
      乙○○亦坦承該通電話係伊所撥打，電話係郭禺鈴從紐西
      蘭回來就借給伊，郭禺鈴從89年2 月23出境後，該大哥大
      電話就只有伊在使用等語（見原審卷(一)第258 頁；原審卷
      (二)第70頁），另證人即郭禺伶之母親辛丹鳳於原審亦到庭
      結證稱：被告乙○○有說要買1 個大哥大電話給郭禺伶，
      但伊不同意，所以郭禺伶就把大哥大電話還給乙○○等語
      （見原審卷(二)第82頁），雖被告乙○○、證人辛丹鳳就該
      大哥大電話係用「借」或「還」，二者供述情節不一，但
      上開時間，持用、撥打郭禺伶名義租用之上開電話之人，
      確係被告乙○○，並無疑義。參酌郭禺伶自89年年2 月23
      日出境臺灣地區後未再入境之事實，亦有內政部警政署入
      出境管理局89年9 月30日（89）境信昌字第67330 號函及
      所附郭禺伶之出入境資料在卷可稽（原審卷(二)第51頁、第
      52頁），堪認被害人楊政坤過世前接獲之最後1 通電話，
      確係被告乙○○所撥打，至為明確。
（十一）又證人即被害人楊政坤之女友何佳真於原審結證稱：27日
      日早上7 、8 點，楊政坤回來，跟伊說他很累，不想出門
      ，要伊自己去醫院照顧戊○，如果中午他有醒來，就會直
      接去醫院，楊政坤並說本來有朋友約他去嘉義，但因他很
      累，所以沒有出去，在家休息等語（見原審卷(二)第16頁）
      。另證人即被害人楊政坤原擬至嘉義會面之友人陳文瑞於
      原審亦結證稱：「案發當日上午，被害人楊政坤在8 點多
      打電話給伊說要到嘉義來玩。在9 、10點時又用電話留言
      說不下來了，到下午時，陳永生打電話給伊說被害人出事
      ，送醫無效等語（見原審卷(一)第279 頁），是互核證人何
      佳真、陳文瑞2 人所證情節，堪認被害人楊政坤於案發當
      天上午原有赴醫院探視父親及至嘉義遊玩之意，嗣均因身
      體疲倦，故留滯家中休息，並未出門無誤。再依證人楊陳
      成於原審證稱：伊與被害人係於當日11時左右出門，要出
      門前曾聽到電話聲響等語（見原審卷(一)第265 頁），再互
      核被害人及被告乙○○前揭電話通聯紀錄，及證人甲○○
      上開確實見到被告乙○○等人出現在案發現場及被害人確
      有在小木屋內發出求饒聲之證詞，足認被害人楊政坤確係
      因被告乙○○撥打上開電話始赴現場，應可認定。至被告
      乙○○撥打電話是否係向被害人詢問有無安非他命，因無
      證據或證人可資證明，已無從認定。又縱被告乙○○確有
      向被害人詢問安非他命之情事，亦非不得以其他理由誘使
      被害人趕赴案發現場，是其辯稱僅有以電話向被害人詢問
      有無安非他命一事，應與其有無邀約被害人至現場無關，
      不論是否屬實，均無法為有利於被告乙○○之認定；另被
      告丁○○、乙○○辯稱案發時均未在現場云云，亦顯不足
      採。至被告乙○○於本院前審之辯護人請求傳訊該地永樂
      里里長黃明壽，現場附近土地公廟委員洪濟焰，證明被害
      人楊政坤平日都在土地公廟活動，當日楊政坤並非被告乙○○電話邀約而特意前來云云。惟查，證人黃明壽於本院
      前審審審理時證稱案發當日其去禪修云云，另證人洪濟焰
      則稱被害人被殺其係事後才知等語（均見本院更一審卷第
      150 頁）。又縱令被害人楊政坤平日常在土地公廟活動屬
      實，亦無礙被害人當時是被告乙○○電話相邀之事實認定
      。
（十二）再依證人甲○○於原審證稱：看見被告丁○○由小木屋出
      去到他自己家又進來小木屋，丁○○先敲門，沒有回應，
      之後乙○○開門給他進入小木屋等語（見原審卷(一)第122
      頁）；又證稱：後來「臭仔」（即丙○○）往前走，「蚵
      仔」（即丁○○）忽然叫「小寶」（即乙○○）去叫「臭
      仔」回來說「人未死，再去把他敲死」，而「臭仔」就再
      回來進入屋內，伊聽到「碰！碰！」2 聲，約1 分鐘後，
      「臭仔」出來向「蚵仔」要一些錢後即離開」等語（見偵
      字第4566號卷第33頁反面），暨前引事證，益徵被告丙○○、丁○○、乙○○均有置被害人楊政坤於死地之故意至
      明，是以被告丁○○、乙○○，自始即以「自己犯罪」之
      意思而參與右開犯行，即應與被告丙○○同負共同正犯罪
      責
（十三）雖依據法務部調查局89年5 月18日（89）陸(三)字第890347
      76號鑑定通知書（見偵字第4566號卷第139 頁）中，對於
      被告丁○○稱：「案發時小黑（應係小寶及乙○○之誤）
      未在屋內」此語，經鑑定應未說謊，惟對於「其未2 度進
      屋內打死被害人」及「案發時其未在屋內」等要項，經測
      試均呈情緒波動反應，認應係說謊等情，顯見測謊鑑定僅
      作為參考之用，尚難僅據此即為被告有利或不利之認定。
      又證人甲○○於本院上訴審中雖曾證稱：「無法確定小木
      屋內是否有小寶在」等語（見本院上訴審卷第142 頁），
      惟依其於本院上訴審訊問時亦曾證稱：聽到碰1 聲之後，
      看到丙○○開門出來，後來乙○○與丁○○就一起走出來
      等語（見同上卷第133 頁），核與其於更一審調查時所證
      相符（見本院更一審卷第54頁），益證被告乙○○當時確
      有在小木屋內無訛。至證人甲○○警訊或偵審中對於被告
      等人走出小木屋先後順序之證述雖有不符或證稱不記得之
      處，惟應係其本身記憶有誤或注意力不集中所致，惟其證
      述從屋內走出來之人均係被告等3 人則甚為明確，尚不能
      因其證述被告等人走出小木屋之順序前後有異，即謂所辯
      均不可採。
（十四）至被告等辯稱：小木屋不可能容下3 人一節，原審法院曾
      於89年12月12日至案發現場履勘，履勘時法官、書記官、
      （選任）辯護人、錄事及被告丙○○皆可站立木屋內，有
      原審法院勘驗筆錄在卷可證（見原審卷(二)第137 頁），被
      告等執上情置辯，亦難採信。
（十五）綜上所述，被告丁○○、乙○○辯稱：並不在場云云，顯
      屬畏罪卸責之詞，不可採信；至被告丙○○辯稱：為其1
      人所為，與其餘被告無關云云，亦屬迴護被告丁○○、乙○○之詞，亦不足取。本件事證明確，被告3 人之犯行洵
      堪認定，均應依法論科。
二、核被告丙○○、丁○○、乙○○3 人共同殺害楊政坤之行為
    ，均係犯刑法第271 條第1 項之殺人罪。被告丙○○、丁○○、乙○○就所犯殺人犯行，互有犯意聯絡與行為分擔，均
    為共同正犯。公訴人認被告乙○○之犯行僅係幫助犯而非共
    同正犯，容有未洽，爰於起訴事實同一性之範圍內，變更檢
    察官所引之起訴法條（最高法院30年度上字第1574號判例亦
    同此意旨），併此敘明。又被告丙○○於有權偵查機關發覺
    犯罪前，自行前往臺北縣警察局永和分局自首而接受裁判之
    事實，業據其供明在卷，並有臺北縣警察局永和分局89年2
    月27日89北警永刑忠字第3779號刑事案件報告書在卷（見偵
    字第4556號偵查卷第1 頁）可證，爰依自首之規定，減輕其
    刑。再被告丁○○於84年間因違反麻醉藥品管理條例案件，
    經臺灣地方法院判處有期徒刑4 月確定，而於84年5 月22日
    執行完畢，有本院被告前案紀錄表1 紙在卷足稽，其於有期
    徒刑執行完畢後5 年之內，再犯有期徒刑以上之本罪，為累
    犯，除就殺人罪之法定刑為死刑、無期徒刑部分依法不得加
    重外，就有期徒刑部分，依法加重其刑。
三、原審就殺人部分認被告等人罪證明確，予以論罪科刑，固非
    無見。惟查：（一）原判決就被害人楊政坤係因顱內出血及
    顱骨骨折而導致死亡之事實，未予論述，自有未洽。（二）
    刑事訴訟法第300 條所謂得就起訴之犯罪事實變更檢察官所
    引應適用之法條，係指法院於不妨害事實同一之範圍內，得
    自由認定事實，適用法律而言，故同一殺人事實，檢察官以
    教唆犯起訴，而法院認為正犯或從犯者，仍不妨害事實之同
    一，即得變更檢察官所引應適用之法條。原判決就被告乙○○部分漏未引用刑事訴訟法第300 條，且未說明得變更起訴
    法條之理由，亦有未合。被告丙○○上訴意旨，否認預謀殺
    人及認原審量刑過重；另被告丁○○、乙○○上訴意旨，仍
    執前詞否認犯罪，均指摘原判決不當，固均無理由，惟原審
    判決就殺人部分既有前揭可議之處，自應由本院將原判決關
    於被告丁○○、乙○○殺人暨定執行刑部分及丙○○部分予
    以撤銷改判。爰審酌被告3 人僅因細故即謀議殺害被害人，
    且手法殘忍，惡性頗重；惟於犯罪後已與告訴人戊○成立民
    事和解，有和解協議書在卷足憑（見原審卷第(二)第54頁至第
    57頁）；及被告丁○○僅因懷疑遭被害人陷害等細故，即起
    殺機，復於行兇後見被害人尚未斷氣，再指使丙○○再持鐵
    鎚將被害人擊斃，惡性最重、而被告丙○○為下手實施犯罪
    之人，惟事後有自首行為、另被告乙○○僅基於附從地位，
    惡性較輕；另被告丁○○有施用毒品前科，為累犯，素行不
    佳；與其等犯罪後仍飾詞圖辯，態度不佳，暨其等犯罪之動
    機、目的、手段、所受刺激、與被害人之關係及智識程度等
    一切情狀，改量處被告丙○○有期徒刑12年；被告丁○○有
    期徒刑15年；被告乙○○有期徒刑11年。又被告丁○○因疑
    遭楊政坤陷害，被告丙○○、乙○○因丁○○所疑前情，3
    人即共萌殺機，依其犯殺人罪之性質，認有宣告褫奪公權之
    必要，爰依刑法第37條第2 項規定，均併宣告褫奪公權5 年
    。
四、扣案之鐵鎚1 支，為被告丙○○所有，業經被告丙○○供承
    在卷。該鐵鎚為被告丙○○與被告丁○○、乙○○共犯右開
    殺人犯行所用之物，依刑法第38條第1 項第2 款規定宣告沒
    收。至扣案之檳榔刀1 把，經法務部法醫研究所驗覆「送鑑
    檳榔刀之刀刃，經以O-Tolidine檢驗血跡，均呈陰性反應。
    」、「檳榔刀之刀刃及刀套內面，經以顯微鏡檢，均未發現
    足資與送鑑皮衣相互連結之跡證。」，有法醫證物審查鑑定
    書足佐（見原審卷(二)第115 頁），均不能證明係供被告等犯
    罪所用之物，爰不另為沒收之諭知，併此敘明。
五、末按，刑法第79條之1第1項規定：「2 以上徒刑併執行者，
    第77條所定最低應執行之期間，合併計算之。」同條第3 項
    規定：「依第1 項規定合併計算執行期間而假釋者，前條第
    1 項規定之期間，亦合併計算之。」則在併合執行之情形，
    經許其假釋出獄者，其報請許可假釋所須最低應執行之期間
    ，既合併計算；且假釋期間（即殘刑期間），亦合併計算之
    ，其期間即無從區分。從而，不論假釋出獄前所執行之期間
    是否已逾其中任一罪之刑期，亦不論嗣後其假釋有無被撤銷
    ，在假釋期間內，均應認為尚未執行完畢。其於執行逾其中
    任一罪之刑期後5 年內之假釋期間，再犯有期徒刑以上之罪
    者，不應論以累犯（最高法院88年7 月20日第4 次刑事庭會
    議決議亦同此意旨）。查被告乙○○於71年間，因違反肅清
    煙毒條例案件，經本院判處有期徒刑15年，迭經減刑而為有
    期徒刑11年4 月確定，服刑至77年9 月12日假釋出獄。首次
    假釋期間，即78年間，復因施用毒品案件，經臺灣臺北地方
    法院判處有期徒刑3 年2 月確定，嗣入監服刑（刑期起算日
    為78年5 月2 日，指揮書執畢日期為81年3 月17日），與前
    述經撤銷假釋之殘刑5 年1 月2 日，接續執行（刑期起算日
    為81年3 月18日，指揮書執畢日期為86年4 月19日），於82
    年8 月19日再度獲准假釋。嗣二度假釋期間，即85年間，又
    犯麻醉藥品管理條例案件，經本院判處有期徒刑2 月確定，
    後入監服刑（刑期起算日為85年10月25日，指揮書執畢日期
    為85年12月24日），與前述經撤銷假釋之殘刑3 年3 月25日
    ，接續執行（刑期起算日為85年12月25日，指揮書執畢日期
    為88年12月27日），於88年2 月3 日，3 度獲准假釋。嗣再
    因案經撤銷假釋，殘刑有期徒刑10月14日之事實，有臺灣高
    等法院檢察署刑案紀錄簡覆表在卷足佐，據刑案紀錄簡覆表
    載「板橋地檢88年度執更字2547號執行，因麻藥（安）案，
    確定判決撤銷假釋，應執行有期徒刑10月14日，89年1 月24
    日結案，結案情形為『通緝』．備註：撤銷假釋執行殘刑」
    等語，顯未執行完畢，按諸前引最高法院決議意旨，應不認
    被告乙○○該當於累犯，起訴書認係累犯，容有誤會，附此
    敘明。
據上論斷，應依刑事訴法第369 條第1 項前段、第364 條、第29
9 條第1 項前段、第300 條，刑法第28條、第271 條第1 項、第
47條、第62條前段、第37條第2 項、第3 項、第38條第1 項第2
款，判決如主文。
本案經檢察官黃柏齡到庭執行職務。
中　　華　　民　　國　　94　　年　　5 　　月　　25　　日
　　　　　　　　　刑事第四庭    審判長法　官  許增男
　　　　　　　　　　　　　　　　　　  法　官  周煙平
　　　　　　　　　　　　　　　　　　  法　官  謝靜恒
以上正本證明與原本無異。
如不服本判決，應於收受送達後十日內向本院提出上訴書狀，其
未敘述上訴之理由者並得於提起上訴後十日內向本院補提理由書
（均須按他造當事人之人數附繕本）。
                                      書記官  魏淑娟
中　　華　　民　　國　　94　　年　　5 　　月　　25　　日
附錄：本案論罪科刑法條全文
刑法第271 條第1 項
殺人者，處死刑、無期徒刑或10年以上有期徒刑。
